【裁判字號】    90,訴,766
【裁判日期】    900627
【裁判案由】    贈與稅
【裁判全文】
高雄高等行政法院判決                                九十年度訴字第七六六號
                              .
    原      告  甲○○
    被      告  財政部台灣省南區國稅局
    代  表  人  乙○○  局長
    訴訟代理人  丁○○
                丙○○
右當事人間因贈與稅事件，原告不服財政部中華民國九十年一月十日台財訴第000
0000000號訴願決定，提起行政訴訟。本院判決如左：
    主  文
原告之訴駁回。
訴訟費用由原告負擔。
    事  實
一、事實概要：
緣被告於個案調查原告及其長女何嘉瑛、次女何嘉莉、三女何曉青因民國（下同）八
十二年至八十五年間買賣不動產金額鉅大及財產增加與所得申報情形顯不相當，列為
選案查核對象時，查得原告曾於八十三年間以自有資金為長女何嘉瑛、次女何嘉莉、
三女何曉青繳納上海商業銀行前金分行（下稱上海商銀前金分行）借款利息，金額分
別為新台幣（下同）二百十九萬六千七百四十元、十二萬八千一百五十一元、二十六
萬五千二百四十五元；另提供現金一百九十萬零二百元予次女何嘉莉君購買中興商業
銀行股份有限公司（下稱中興銀行）股票，金額三百八十萬零四百元，認定係原告及
其配偶何林美玉所共同贈與，歸原告半數一百九十萬零二百元，被告遂依行為時遺產
及贈與稅法第五條第一款及第三款規定以贈與論，核課原告贈與總額四百四十九萬三
百三十六元，應納贈與稅額四十八萬二千七百一十七元。原告不服，申請復查，未獲
變更，提起訴願亦遭決定駁回，乃就其中繳納長女何嘉瑛、次女何嘉莉、三女何曉青
三人在上海商銀前金分行借款利息對原告一人課徵贈與稅部分提起本件行政訴訟。
二、兩造聲明：
（一）原告聲明求為判決：訴願決定及原處分均撤銷。
（二）被告聲明求為判決：駁回原告之訴。
三、兩造之爭點：
甲、原告主張之理由：
（一）原告子女何嘉瑛、何嘉莉、何曉青於八十三年間繳納上海商銀前金分行借款利
      息，其資金來源，除本身各領有薪水交付原告代為支付外，其餘若有不足皆由
      原告及配偶共同代為支付，事後再行償還。而被告查核時要求原告提供償還之
      明細金額及有關證據資料，但由於原告未保存而無法提供，最後經徵納雙方協
      調溝通，原告及配偶同意將上述子女向銀行借款所支付之利息及暫借之資金視
      同贈與，分別由原告及配偶共同負擔贈與稅。惟最後核定卻將上述有爭議之資
      料視同贈與並全部歸課原告一人，此舉顯已違反誠信原則。
（二）原告與配偶結婚數十年，二人共同出資經營房地產業務，（原告之妻曾於六十
      八年出售土地一筆，故有資金來源）對外及支付任何價金或支付銀行利息皆以
      原告名義支付，名義雖由原告支付，事實上財產係夫妻二人共同經營共同擁有
      。故上述原告同意視同贈與部分，其贈與就應由原告及妻共同負擔並無不合。
（三）上述視同贈與部分事實上係不存在，因原告之子女當時均已成年，所有投資理
      財活動皆有其自主性，且其資金來源均係向銀行借款而來，另所支付銀行借款
      利息亦由各子女平時領有薪水及個人儲蓄交付原告代為支付，因銀行繳息要求
      ；而因原告如此理財結果，原告之子女不僅事實上並未有任何所得，甚且每人
      均有相當之負債，被告卻仍要課徵贈與稅實不合理。
乙、被告主張之理由
（一）按「凡經常居住在中華民國境內之中華民國國民，就其在中華民國境內或境外
      之財產為贈與者，應依本法規定，課徵贈與稅。」「財產之移動，具有左列各
      款情形之一者，以贈與論，依本法規定，課徵贈與稅：一、在請求權時效內無
      償免除或承擔債務者，其免除或承擔之債務。」分別為遺產及贈與稅法第三條
      第一項、第五條第一款所明定。
（二）本件原告涉嫌於八十三年間以其自有資金為長女何嘉瑛、次女何嘉莉、三女何
      曉青繳納上海商銀前金分行借款利息，金額二百十九萬六千七百四十元、十二
      萬八千一百五十一元及二十六萬五千二百四十五元﹔原告主張借款利息係子女
      之薪水交由他代為支付，另有不足部分皆由其及配偶何林美玉共同代為支付，
      事後再陸續償還，惟未能提供償還之金額明細暨相關資料，被告乃按行為時遺
      產及贈與稅法第五條第一款規定，以贈與論，核課原告全部贈與總額（含贈與
      原告次女何嘉莉購買中興銀行股票部分）四百四十九萬三百三十六元，應納贈
      與稅額四十八萬二千七百一十七元。原告主張其與配偶結婚已數十年，二人共
      同出資經營房地產業務，財產係二人共有，且系爭贈與金額事實亦不存在，其
      子女均已成年，所有投資理財活動皆有其自主性，因銀行繳息要求開立支票支
      付，而子女無使用支票，故由其開立支票代為繳息，並非贈與，雖未能提供相
      關資料據而同意將上述資金視為贈與，惟卻未平均歸課原告與及其配偶二人，
      逕以全數歸課原告一人，影響權益云云，惟查系爭借款利息係由原告於上海商
      銀前金分行之帳戶轉帳繳納，有卷附借款繳息紀錄查詢可稽，原告未能就其與
      配偶之資金往來舉證，則以全數借款利息認定為原告贈與，尚無違誤。又主張
      非屬贈與乙節，既未能提供系爭款項之明確資金流程供核，即無足採。
（三）另原告所立之同意書，因被告已發文調查，為回覆發的函文，所以要原告書立
      同意書，至於同意書上寫的有關請全部列為夫妻共同贈與部分，應是原告的建
      議，且若是有協商，會按協商結果做成協議記錄，而不是以同意書方式處理。
    理  由
一、按「凡經常居住在中華民國境內之中華民國國民，就其在中華民國境內或境外之
    財產為贈與者，應依本法規定，課徵贈與稅。」「財產之移動，具有左列各款情
    形之一者，以贈與論，依本法規定，課徵贈與稅：一、在請求權時效內無償免除
    或承擔債務者，其免除或承擔之債務。」分別為遺產及贈與稅法第三條第一項、
    第五條第一款所明定。
二、本件原告於八十三年間以其名義簽發支票為長女何嘉瑛、次女何嘉莉、三女何曉
    青繳納上海商銀前金分行借款利息，金額分別為二百十九萬六千七百四十元、十
    二萬八千一百五十一元及二十六萬五千二百四十五元等情，已經兩造分別陳明在
    卷，堪以認定。而原告提起本件訴訟無非以：原告之子女當時均已成年，所有投
    資理財活動皆有其自主性，而其資金來源均係向銀行借款而來，所支付銀行借款
    利息亦由各子女平時領有薪水及個人儲蓄交付原告代為支付，因銀行繳息要求開
    立支票支付而子女無使用支票，故由原告開立支票代為繳息，並非原告贈與；而
    本件因於被告查核時要求原告提供償還之明細金額及有關證據資料，原告未保存
    無法提供，最後經徵納雙方協調溝通，原告及配偶同意將上述子女向銀行借款所
    支付之利息視同贈與，分別由原告及配偶共同負擔贈與稅。惟被告核定結果卻將
    上述有爭議之資料視同原告一人之贈與，實有違誠信原則；且原告與配偶結婚數
    十年，二人共同出資經營房地產業務，僅是對外及支付任何價金或支付銀行利息
    以原告名義支付，然事實上財產係均夫妻二人共同擁有，故縱要視同贈與，亦應
    認係夫妻共同贈與等語資為抗辯。爰分述如下：
（一）按聯合財產中，夫或妻於結婚時所有之財產，及婚姻關係存續中取得之財產，
      為夫或妻之原有財產各保有其所有權，民法第一千零十七條第一項定有明文。
      本件原告係開立其名義在上海商銀前金分行帳號八十六之五號之支票繳納其女
      何嘉瑛、何嘉莉及何曉青三人所有不動產之貸款利息，而此支票帳戶之款項則
      均自原告在同一銀行之一０二六六之六號活期儲蓄存款帳戶轉入，至原告於此
      上海商銀前金分行一０二六六之六號活期儲蓄存款帳戶內之款項，於此段期間
      之資金來源若係借貸者均屬原告名下之不動產向金融機關貸款所得等情，有相
      關之貸款本金紀錄查詢表及貸款繳息記錄查詢表分別附於本院卷及原處分卷可
      稽；原告用以繳納系爭利息之上述銀行帳戶既係原告個人名義之帳戶，則該帳
      戶內之款項依前述民法規定即屬原告之原有財產，且該帳戶內之資金來源，經
      被告調查結果若係借貸者，又均係以原告名義之不動產向金融機關貸款所得，
      而關於個人資金運用及財產情形，納稅義務人個人均較稅捐機關瞭解，故原告
      主張其夫妻係共同經營事業，財產為二人所共有云云，自應由其負舉證之協力
      義務，然原告就此並未能提出證據以供本院調查，其主張即難採取。
（二）又按事實未經闡明，又不具推估核定要件，稽徵機關與納稅人為有效達成行政
      目的，解決爭執，固得就課稅之原因事實或法律關係，締結和解契約（行政程
      序法第一百三十六條規定參照）。然行政契約之締結必須締約人雙方意思表示
      一致，始能成立。本件原告雖提出同意書，主張因原告就被告要求提出之有關
      證據資料未保存無法提供，最後雙方協調溝通同意將本件之利息做為原告夫妻
      共同贈與，原告始出具同意書云云；惟查，該同意書除表示同意將系爭利息（
      尚包括另外中興銀行股票部分）視同贈與外，主要是表示因「本人（即原告）
      與配偶已結婚數十年，二人共同出資經營房地產業務，．．．．．．，財產係
      二人共同經營共同擁有，故上述視同贈與部分，敬請鈞局准予本人及配偶分別
      贈與共同負擔贈與稅。」有該同意書附原處分卷可稽；自上述同意書之文義觀
      之，關於系爭借款利息是否作為原告及其配偶所分別贈與，而各自負擔贈與稅
      ，乃原告對被告之請求，至被告是否同意進而雙方締結行政契約，僅憑此同意
      書並無法認定之；且本件被告之原查核承辦人丁○○曾到庭陳稱：本件係因被
      告已發文調查，原告為回覆被告之函文，故書立同意書，而原告同意書請求全
      部列為夫妻共同贈與，應是原告之建議等語甚明；而被告若與納稅義務人達成
      協商，會作成協商紀錄，而不是以同意書方式處理一節，亦據被告陳明在卷。
      故依前開所述，原告所立之同意書尚不得解為經徵納雙方同意而訂定之行政契
      約；是被告依其查核所得之證據，認定系爭利息支出係原告個人之贈與，而非
      其夫妻共同贈與，即無何違反誠信原則可言；原告爭執被告本件處分有違誠信
      原則云云，即無可採。
（三）另原告雖又提出長女何嘉瑛、次女何嘉莉及三女何曉青在上海商銀前金分行之
      放款餘額證明書及匯款資料主張系爭利息支出係由何嘉瑛、何嘉莉及何曉青個
      人之資金給付云云。然查：原告提出之何嘉瑛、何嘉莉及何曉青三人放款餘額
      證明書，其上僅是記載何嘉瑛、何嘉莉及何曉青三人之放款餘額金額及其三人
      往來情形頻繁，有該放款餘額證明書附卷可稽，並無法證明該放款情形與本件
      利息支出之關係；另原告提出之匯款單，原告雖主張係以其子女之不動產貸款
      所得資金用以匯還第三人，縱認屬實，然觀該不動產設定抵押權之期間及借款
      之期間（八十七年八月間），暨原告所述之使用情形，有該匯款及土地登記謄
      本在卷可按，此亦係原告與其子女另外之資金關係，並無法認定與本件之資金
      來源有關，是憑此資料亦無從為有利於原告之認定。再原告之行為是否構成遺
      產及贈與稅法所規範之視同贈與，係自原告行為及資金流程客觀認定之，至原
      告以其子女名下之財產為資金周轉結果，其子女是否真正有所利得，乃原告理
      財之結果，核與是否構成視同贈與無涉，況本件係認定原告視同贈與其子女向
      銀行貸款之利息，而非不動產本身，而貸款利息僅係以不動產本身為擔保，額
      外支付予銀行之款項，性質上係原告以債務承擔方式為贈與，即本質上係減少
      其子女之債務而非積極財產之增加，故原告以其子女事實上並無何所得為由，
      主張本件並無贈與云云，顯係誤會，不足採取。
三、綜上所述，原告之主張並不足採；被告認系爭利息支出係原告個人對其子女之債
    務承擔，依前述遺產及贈與稅法第五條第一款規定，應視同贈與，併同其他贈與
    核課當年度贈與稅，於法並無違誤，訴願決定予以維持，亦無不合；原告提起本
    件訴訟，求為撤銷，為無理由，應予駁回。
四、據上論結，本件原告之訴為無理由，爰依行政訴訟法第一百九十五條第一項後段
    、第九十八條第三項前段，判決如主文。
中      華      民      國      九十    年      六      月    二十七    日
                                高雄高等行政法院第一庭
                                            審判長法官  陳光秀
                                            法      官  呂佳徵
                                            法      官  楊惠欽
右為正本係照原本作成。
如不服本判決，應於判決送達後二十日內向本院提出上訴書狀，其未表明上訴理由者
，應於提起上訴後二十日內向本院提出上訴理由書（須按對造人數附繕本）；如於本
判決宣示或公告後送達前提起上訴者，應於判決送達後二十日內補提上訴理由書（須
附繕本）。未表明上訴理由者，逕以裁定駁回。
提起上訴應預繳送達用雙掛號郵票七份（每份三十四元）。
中      華      民      國      九十    年      六      月    二十七    日
                                            法院書記官  藍亮仁


司法院資訊處製作；財團法人民間司法改革基金會備份。
